---
title: "Anàlisi multivariant: Exercicis 1.1"
author: "Vicent Caselles Ballester"
date: "`r Sys.Date()`"
output: pdf_document
---

```{r setup, include=FALSE}
knitr::opts_chunk$set(echo = TRUE)
```

# Exercici 1

Carreguem les dades.

```{r}
data(crabs, package = 'MASS')
```

Mirem els tipus de variables que tenim al dataset.

```{r}
str(crabs)
```
Veiem que tenim 8 variables, una l'índex de les diferents observacions, així que ens dóna poca informació. En podríem prescindir, en la meva opinió. Tenim 5 variables numèriques, dos factors (sexe, l'altra diria que és subespècie -- confirmat fent `??crabs`).

Per a trobar les mitjanes, medianes, etc. es pot fer servir la funció `summary`.

```{r}
summary(crabs[unlist(lapply(crabs, is.numeric))])
```
Per a dur a terme el resum d'acord als factors, ho faig amb diferents funcions del paquet `dplyr`.

```{r, message=FALSE}
cat("Resum per als crancs blaus i femelles")
require(dplyr, quietly = TRUE)
crabs %>% 
  filter(sex == "F",
         sp == "B") %>% 
  select(FL, RW, CL, CW, BD) %>% summary()
```

```{r}
cat("Resum per als crancs taronja i femelles")
require(dplyr)
crabs %>% 
  filter(sex == "F",
         sp == "O") %>% 
  select(FL, RW, CL, CW, BD) %>% summary()

```
  

```{r}
cat("Resum per als crancs blaus i mascles")
require(dplyr)
crabs %>% 
  filter(sex == "M",
         sp == "B") %>% 
  select(FL, RW, CL, CW, BD) %>% summary()
```

```{r}
cat("Resum per als crancs taronja i mascles")
require(dplyr)
crabs %>% 
  filter(sex == "M",
         sp == "O") %>% 
  select(FL, RW, CL, CW, BD) %>% summary()
```

No coneixia la funció `fivenum`. Dóna la següent informació: minimum, lower-hinge, median, upper-hinge, maximum; d'acord a la documentació.

```{r}
crabs %>% 
  select(FL, RW, CL, CW, BD) %>% lapply(FUN = fivenum)
```
Utilitzo àlgebra lineal per a respondre aquesta pregunta. Aquesta es la matriu per a les dades generals.

```{r}
# src: https://datascienceplus.com/understanding-the-covariance-matrix/
nums = crabs %>% 
  select(FL, RW, CL, CW, BD) %>% scale(scale=F) %>% t()
nums %*% t(nums) / (200 - 1)
```
A continuació faig els càlculs per a cada una de les combinacions entre els dos factors (que cada un té dos nivells).

```{r}
for (s in levels(crabs$sp)){
  for (x in levels(crabs$sex)){
    cat(paste('Showing results for sex', x, 'and sp\n', s, sep = ' '))
    nums = crabs %>% 
      filter(sex == x,
            sp == s) %>% 
      select(FL, RW, CL, CW, BD)  %>% 
      scale(scale=F) %>% t()
    n = ncol(nums)
    print(nums %*% t(nums) / (n - 1))
  }
}
```

Per a calcular el que es demana a l'últim apartat, itero per les dues espècies i guardo els valors que es demanen en un dataframe, el qual utilitzo per a generar la taula final.

```{r}
require(knitr)
final_df = data.frame(tr = numeric(),
                      tr_p = numeric(),
                      det = numeric(),
                      dets2 = numeric())
for (s in levels(crabs$sp)){
  nums = crabs %>% 
      filter(sp == s) %>% 
      select(FL, RW, CL, CW, BD)  %>% 
      scale(scale=F) %>% t()
    n = ncol(nums)
  sigma = (nums %*% t(nums) / (n - 1))
  trace = sum(diag(sigma))
  tracep = trace/5
  dets = det(sigma)
  dets2 = dets^(1/5)
  row = list(trace, tracep, dets, dets2)
  final_df[nrow(final_df) + 1, ] <- row
}
rownames(final_df) <- levels(crabs$sp)

kable(final_df)
```

# Exercici 6

```{r}
source('chap1huswif.dat')

mat <- as.matrix(huswif)

mat = mat %>% scale(scale=F)
(t(mat) %*% mat) / (nrow(mat) - 1)

dg <- diag((t(mat) %*% mat) / (nrow(mat) - 1))

dgminus1 = sqrt(1 / dg)

d_1half <- matrix(0, ncol(mat), ncol(mat))
diag(d_1half) <- dgminus1

y = mat %*% d_1half
```


M'equivoco, he de repassar els apunts d'algebra lineal.
```{r}
S <- (t(mat) %*% mat) / (nrow(mat) - 1)
S_1half <- 1/sqrt(S) # no, així no és!!!!
```

Ara si, $S^{-1/2}$ es calcula tal que así:

```{r}
lambda = eigen(S)$values
v = eigen(S)$vectors
D <- diag(lambda)

d_1half <- diag(sqrt(1/lambda))

S_1half <- v %*% d_1half %*% t(v)
huswif_scaled <- mat %*% S_1half
```


```{r}
mah <- function(x, y, S){
  x <- as.numeric(x)
  y <- as.numeric(y)
  dm <- (x-y) %*% solve(S) %*% (x-y)
  dm <- sqrt(dm)
  dm
}

dm <- matrix(0, dim(huswif)[1], dim(huswif)[1])

for (i in 1:dim(huswif)[1]){
  for (j in 1:dim(huswif)[1]){
    if (i == j){
      dm[i, j] <- 0
    }
    else{
      x <- huswif[i, ]
      y <- huswif[j, ]
      
      dm[i, j] <- mah(x, y, S)
    }
  }
}
```


# Exercici 6 revisat

```{r}
source('chap1huswif.dat')

d <- diag(1/sqrt(diag(cov(huswif))))
xminusxhat <- scale(huswif, scale=F)
y<-xminusxhat %*% d
```

Let's think about this for a sec... $S$ is a covariance matrix, and is therefore symmetric. We can perform diagonalization.

```{r}

S = cov(huswif)
V <- eigen(S)$vectors; D <- diag(eigen(S)$values)
# comprovem que V és ortogonal
t(V)%*%V # t(V) == solve(V)

y <- xminusxhat %*% V%*%diag(1/sqrt(diag(D)))%*%t(V)
max(abs(as.matrix(dist(y, diag=T, upper=T)) - dm))
```

# Exercici 7

```{r}
sxyall <- diag(S)
sx <- sxyall[1]
sy <- sxyall[2]
r <- cor(huswif)[1, 2]

S_1_2 <- S[1:2, 1:2]
sqrt(det(S_1_2)) - unname(sqrt(sx) * sqrt(sy) * sqrt(1-r**2))

```

Veiem que, efectivament, són coincidents els resultats.